【裁判字號】    95,訴,704
【裁判日期】    950824
【裁判案由】    侵權行為損害賠償
【裁判全文】
臺灣板橋地方法院民事判決               95年度訴字第704號
原      告  甲○○
訴訟代理人  李帝慶律師
複代理人    楊擴學律師
被      告  彰化商業銀行股份有限公司土城分行
法定代理人  乙○○
訴訟代理人  丙○○
上列當事人間請求侵權行為損害賠償事件，經本院於民國95年7
月13日言詞辯論終結，判決如下：
    主  文
原告之訴及假執行之聲請均駁回。
訴訟費用由原告負擔。
    事實及理由
一、本件原告起訴主張：
  (一)緣原告分別於民國78年1 月8 日購買門牌號碼台北市○○街
    46 巷17 號5 樓之8 房屋（以下簡稱A 屋），及同市○路段
    巷弄17號5 號之9 房屋（以下簡稱B 屋）各1 幢，並於78年
    3 月8 日以上開2 樓房屋為被告設定新台幣（下同）198 萬
    元之最高限額抵押權，並經被告准貸款165 萬元。嗣後原告
    於79年間先賣出A 屋，並同時與買受人辦理貸款承受與房屋
    移轉登記手續，之後再於80年間出賣B 屋，亦同上揭A 屋之
    買賣，即同時與買受人辦理貸款承受與房屋移轉登記手續。
  (二)惟原告於93年間因個人需要向銀行申辦信用卡卻遭拒，被告
    回覆之理由係原告之聯合徵信記錄存有「瑕疵」，經原告查
    訪後赫然發現以A 屋為抵押物之165 萬元貸款，被告竟未依
    原告申辦之移轉手續而將A 屋之165 萬元貸款移轉予購買A
    屋之第三人承受，原告為此曾函詢被告為何被告上開貸款未
    獲清償，而被告以原告未清償上開貸款，而將未清償之信用
    瑕疵資料上傳予聯合徵信中心，然被告此舉卻致使原告因信
    用瑕疵而無法申請信用卡。原告迫不得已，向立法委員羅志
    明先生陳情，經協調後被告並曾提供原始貸款借據1 份予原
    告審閱，然該借據顯係偽造，被告自知理虧而同意代償上開
    貸款，並發函致聯合徵信中心更正，及即時回復原告之信用
    資料狀況，聯合徵信中心亦即時更正原告之信用資料，但對
    於求被告因信用受損而請求賠償損害乙事，卻置若罔聞。
  (三)被告於辦理原告上開A 屋買賣時，因其內部之作業問題，或
    嚴重疏失或有不可告人之內情，而認原告並未辦理貸款承接
    移轉之手續，也因此致使原告之信用權受有嚴重之損害，自
    應負損害賠償之責，實不待言。再者，被告屢屢向表示，原
    告當初於A 屋之買賣移轉登記時，並未同時辦理貸款承接移
    轉手續，而係約定由原告本身之帳戶進行扣款，即原告自願
    負擔該筆房屋買賣後房屋之貸款云云。然而，自79年原告出
    售A 屋後，在被告所稱原告未清償貸款之情形下，為何被告
    並未對原告為任何催收之程序，亦未曾向原告起訴或聲請支
    付命令請求清償？另原告曾於80年間向其他銀行貸款購買房
    屋乙幢（以下簡稱C 屋），果如被告所稱原告並未如期依約
    定繳納A 屋之貸款，則為何80年間原告向其他銀行申請貸款
    在徵信上能夠通過審核並獲撥款？此外，如被告所稱原告未
    如期繳交貸款所致信用瑕疵，則為何被告經立法委員羅志明
    協調後，卻反其道自動代為清償該筆貸款，並向聯合徵信中
    心回復原告信用受損之狀態（係屬更正聯合徵信紀錄，而非
    註銷）？且果若係原告貸款後未如期清償，則被告自為清償
    為何僅以165 萬元（即原貸金額）作為償還之金額，而未計
    算任何遲延利息及違約金？益徵被告內部作業實有嚴重缺失
    並因此損及原告之名譽權、信用權甚鉅。
  (四)原告因被告之故意或過失行為（即核撥貸款審核程序之嚴重
    疏失及將原告未如期清償貸款之資料上傳至聯合徵信中心等
    行為），導致原告在經濟活動上之可靠性或支付能力受到負
    面之評價，且原告在社會上享有一般人對其品德、聲望或信
    譽等所加之評價亦受到貶抑，被告依民法第184 條第1 項及
    同法第195 條之規定，自應對原告負損害賠償責任。衡酌兩
    造之身分、地位、經濟能力、教育程度與告所受之精神痛苦
    等情狀，原告爰請求被告賠償165 萬元。
  (五)聲明：被告應給付原告165 萬元，及自起訴狀繕本送達翌日
    起至清償日止按年息5%計算之利息，並陳明願供擔保請准宣
    告假執行。
二、被告則抗辯：
  (一)原告於80年間即知道A 屋之貸款移轉至買受人發生問題，因
    原告於80年間接獲被告催繳通知後，便來信向被告說明：「
    伊已於1 年前將A 屋出售，但銀行額度、名字不變，因伊無
    法北上至被告處處理A 屋貸款移轉之事宜，惟伊聲稱A 屋於
    1 年前出售後，已請仟翔代書事務所代為辦理貸款移轉之事
    宜，是否信份貸款出問題，希被告等伊生產滿月過後，伊會
    速與被告解決一切問題」，原告既然已知被告並未核准轉貸
    且被告無准予核貸義務，原告竟未依約繳款，被告將逾期紀
    錄上傳至聯合徵信中心，並無過失。
  (二)原告自認其分別於78年購買A 屋與B 屋各1 幢，並向被告申
    貸且經核准之事實，但卻主張被告所提出借據正本並非原告
    所親簽，應係偽造云云，顯然前後矛盾。被告出示之借據借
    據人所蓋印章係原告印鑑章，且又有撥款之事實，原告向被
    告借據之事實，應毋庸置疑。
  (三)原告僅將系爭不動產過戶予訴外人林愉敏（後更名為：林品
    秀），並未向被告銀行辦理借款人變更，系爭借款係由訴外
    人林愉敏（後更名為：林品秀，即系爭不動產之所有權人）
    於93年4 月1 日代償完畢，按系爭借款餘額固係由第三人林
    品秀代原告償還，但林品秀基於何原因代償，係屬林品秀與
    原告間內部關係，被告銀行不得而知，故系爭借款之債權債
    務關係仍存在被告銀行與原告之間，並未因而移轉予該第三
    人林品秀，原告並未脫離債務關係，就系爭借款而言，原告
    自始至終均為債務人，彰彰明甚。
  (四)原告系爭貸款延滯後，被告銀行依法催告，原告仍置之不理
    查系爭借款165 萬元，原告自80年起出現繳息不正常現象，
    自80年至86年間，被告銀行分別向原告之如下所列之戶籍地
    陸續寄送催告函：（1）雲 林縣西螺鎮○○街5 號；（2）
    台北市○○街46巷17號5 樓；（3）高 雄市○鎮區○○路33
    號。被告銀行並於催告書中明確告知原告：「另延滯逾六個
    月之催收資料亦將自動顯示於聯合徵信中心檔案，對台端日
    後信用及生活恐將造成不便」等語，惟原告均置之不理。
  (五)原告主張其於79年將A 屋出售予買受人，並於同年與買受人
    辦理貸款承受及房屋移轉登記之手續，因被告內部作業疏失
    導致未將原告申請辦理貸款承受移轉而發生延滯繳款，導2
    原告信用或名譽受損云云，縱屬真實，因系爭案件自80年間
    起算至今已歷時長達15年之久，顯然原告所提起之侵權行為
    請求損害賠償，已罹於時效，被告主張時效抗辯，原告其餘
    辯詞均無足可採。
  (六)查系爭貸款於93年4 月1 日還清系爭借款後，被告銀行於93
    年5 月11日以彰土城字第1050號函，函請聯徵中心對於原告
    之信用紀錄能加註「93年4 月1 日還清全部借款」；聯徵中
    心遂於93年5 月17日以（93）金徵（業）字第08116 號簡便
    行文表，函復被告銀行已對於原告之信用紀錄加註「本筆貸
    款於93/04/01還清」等文字；此項註記係證明原告已無積欠
    被告銀行借款，惟93年4 月1 日前之授信異常紀錄，聯徵中
    心仍然留存。詎料，原告無視於國家金融信用制度之典章規
    範，意欲將其在聯徵中心之授信異常紀錄全數銷除，以利其
    取得金融機構之授信往來，竟透過立法委員介入，召集被告
    銀行及聯徵中心等各單位開會，不斷要求被告銀行及聯徵中
    心配合更正原告之授信異常紀錄，被告銀行迫不得已勉予配
    合，遂於93年6 月25日以彰土城字第1416號函，函請聯徵中
    心取消原告之催收款項紀錄，該函之說明略以：「本分行授
    信戶甲○○女士…聲稱，78年5 月5 日其向本行貸款新台幣
    壹佰陸拾伍萬元供押之不動產，於79年4 月間已出售予林品
    秀女士，廖女因不諳銀行作業，而以為房屋出售之後，貸款
    即由承買人承擔。」聯徵中心亦迫於無奈，於93年4 月13日
    以（93）金徵（業）字第11101 號簡便行文表，函復被告銀
    行已更正原告之催收款紀錄。由上開函文往返過程可知，被
    告銀行絕非因有任何不法，而函請聯徵中心更正原告之催收
    紀錄，惟查原告之民事起訴狀卻故意隱去其間二件函文，未
    向  鈞院據實陳述，顯有顛倒是非、混淆視聽之嫌。
  (七)聲明：原告之訴駁回。並陳明如受不利判決，願供擔保請准
    宣告免假執行。
三、兩造不爭執之事實：
  (一)原告於78年1 月8 日間購買A 屋及B 屋各1 幢，並於78年3
    月8 日以上開2 樓房屋為被告設定198 萬元之最高限額抵押
    權，並經被告准貸款165 萬元。
  (二)原告於79年間賣出A 屋，並委託千翔代書事務所辦理貸款移
    轉事宜。
  (三)被告93年3 月31日以前仍將上開A 屋165 萬元之貸款人列為
    原告，惟於93年5 月11日函知財團法人金融聯合徵信中心，
    原告已於93年4 月1 日還清借款，請該中心能加註訊息，以
    免影響被告之信用。
四、本件爭點及本院判斷：
  (一)原告是否於79或80年間就A 屋165 萬元之貸款，辦理移轉於
    後手之手續完畢：
    查原告雖主張其於79或80年間已就A 屋165 萬元之貸款，辦
    理移轉予後手之手續完畢云云，惟僅徒托空言，且據被告所
    否認，已屬不足採信。況原告於80年5 月13日曾寄發信函1
    封予被告，其上記載：「我... 曾向貴公司房屋貸款2 份，
    1 份金額為165 萬元，另1 份為130 萬元正，但在1 年前，
    我把貸款額165 萬這棟房子賣出，但銀行貸額名字不變，昨
    天我收到貴公司的來信，說明兩間房子從80年1 月份開始沒
    繳納貸款，我現在又不能北上，因我在生產中，尚請見諒，
    麻煩貴公司幫我查一下就是130 萬元這份貸款，我都有按期
    繳納，至於165 萬元這份貸款我在1 年前已把房子賣出，也
    拜訪千翔代書事務所辦理，是否這份貸款出問題，希望貴公
    司能等我生產滿月後，我會速與貴公司解決一切問題。」僅
    有原告曾拜訪千翔代書事務所辦理之記載，並無原告曾會同
    A 屋之買受人向被告辦理165 萬元貸款移轉事宜之記載，且
    原告於寄發上開函文時已知悉165 萬之貸款人仍為原告，並
    表示待滿月後會速與被告公司處理，堪信原告於80年5 月13
    日前並未向被告申辦165 萬元貸款之移轉。而於本院審理中
    原告復未能舉證其究於80年5 月13日以後之何日至被告公司
    辦理165 萬元貸款予後手之手續，自難認原告就165 萬元之
    貸款已辦理移轉予後手之手續完畢。
  (二)原告將A 屋出賣時被告未將貸款人變更為後手，是否構成侵
    權行為：
    兩造間就A 屋所為165 萬元之貸款契約，並不因原告將A 屋
    轉讓，貸款契約之當事人即會變更。衡諸一般交易常情，必
    須由A 屋之買受人會同原告向被告辦理貸款移轉，或由A 屋
    之買受人另行向他銀行貸款，並以貸款清償原告積欠被告之
    貸款，原告之返還貸款義務始會消滅，被告並無主動幫原告
    辦理貸款移轉之義務。再者，於原告與A 屋買受人共同申辦
    貸款移轉手續之場合，因A 屋買受人與原告之信用條件未必
    一致，被告仍保有其審核權，並非必須一律同意，例如：原
    告之165 萬元貸款有提供連帶保證人1 人，A 屋之買受人雖
    同意承受原告165 萬元之貸款，但無法提供連帶保證人，則
    銀行即不會同意該165 萬元貸款移轉予A 屋之買受人。是被
    告僅有於原告已辦理165 萬元貸款移轉予後手完畢，但仍將
    原告列為貸款人，並將後手未清償之信用瑕疵上傳予聯合徵
    信中心，始會對原告之信用造成侵權。而本件原告既未能舉
    證證明其已辦理移轉165 萬貸款予後手完畢，則165 萬元之
    貸款人即未變動，被告將上開165 萬元貸款之未清償資料上
    傳至聯合信用中心，即非屬侵權行為。
  (三)被告有無同意自行代償系爭165 萬元貸款，並自知理虧函請
    聯合徵信中心註銷原告催收款項記錄：
    原告雖主張：被告自知理虧而同意自行代償上開貸款，並發
    函致聯合徵信中心更正及即時回復原告之信用資料云云。惟
    查：
  原告系爭165 萬元貸款係於93年4 月1 日清償，固有被告93
    年5 月11日出具予聯合徵信中心之函文1 紙足憑，然清償之
    原因有可能係原告自行清償，亦有可能係他人代原告而為清
    償，衡諸兩造對於原告並未自行清償之事實均不爭執，堪認
    系爭借款係由他人代原告清償。而原告主張被告有代償系爭
    借款乃積極之事實，被告否認其有代償系爭借款乃消極之事
    實，揆諸舉證責任分配法則，自應由原告就其主張有利於己
    之積極事實負舉證責任，惟原告僅徒託空言，未能舉證以實
    其說，核其主張已難憑信。況原告將系爭房屋出賣予後日林
    品秀（有建物登記謄本2 件足憑），因原告未向被告辦理貸
    款與抵押權移轉手續，系爭貸款自應由後日林品秀代原告向
    銀行清償，茍被告同意自行代償系爭貸款，則後手林品秀即
    可免除代原告清償之義務，而林品秀係原告系爭房屋交易之
    後手，揆諸證據接近程度之理論，自應由原告就林品秀因銀
    行自行代償而免除代原告清償之事實負舉證責任，惟原告未
    能舉證其交易後手已免除代償系爭貸款之事實，即空言被告
    有自行代償系爭貸款之行為，已屬不足採信。況依原告於95
    年8 月24當庭提出之4 紙傳票與1 紙存款存單之記載，訴外
    人林品秀係向原告另行借貸100 萬元，用以代償被告積欠原
    告之系爭貸款債務，益見被告跟本無自行代償系爭借款之事
    實。核原告空言主張：被告有自行代償系爭借款云云，顯非
    事實，不足採信。
  被告於93年5 月11日係以原告於93年4 月1 日還清全部借款
    函請聯合徵信中心更正原告信用資料，而非函請聯合徵信中
    心註銷原告之催收記錄，嗣於93年6 月25日以彰土城字第14
    16號函知聯合徵信用中心「甲○○女士聲稱，78年5 月5 日
    其向本行貸款新台幣壹佰陸拾伍萬元供押之不動產，於79年
    4 月間已出售林品秀女士，廖女士因不諳銀行作業，而以為
    房屋出售之後，貸款即由承買人承擔。因本行人員與廖女士
    間連繫有誤，致廖女士於86年7 月被列入催收戶，請取消廖
    女士之催收款項記錄」等語，聯合徵信用中心始於93年7 月
    13日更正原告之催收記錄，有被告與聯合徵信中心往來函件
    4 紙在卷足憑。而上開4 紙函件並無原告已將辦理貸款移轉
    手續，然被告仍誤將原告列入催收戶之記載，而係稱原告誤
    認房屋出售後貸款即應由承買人承擔，則被告將原告列入催
    收戶並無違誤。雖被告於93年6 月25日函知聯合徵信中心取
    消原告之催收款項記錄，然其上已註明「廖女士因不諳銀行
    作業，而以為房屋出售之後，貸款即由承買人承擔。因本行
    人員與廖女士間連繫有誤，致廖女士於86年7 月被列入催收
    戶」，並非係承認被告有過失而要求取消催原告之收款項記
    錄，均不足作為證定被告有過失之證據。
  原告雖主張：被告經立委協調後自動代為清償系爭貸款，並
    向聯合徵信中心回復原告之信用受損狀態，顯有被告有損害
    原告之信用云云。惟查被告並未自動代償系爭貸款，且於向
    聯合徵信中心函請取消原告之催收款資料，係因原告誤認房
    屋過戶貸款即隨時移轉，已詳述如前，均不足為有利於原告
    之認定。茍被告確有誤載原告徵信資料之情事，原告應有與
    後手林品秀共同向被告辦理貸款移轉手續，且系爭貨款除以
    房地設定抵押外，尚須提供一名連帶保證人，則原告應可輕
    易取得會同後手林品秀與連帶保證人至被告銀行辦理貸款移
    轉手續之資料，惟原告自起訴迄於本件言詞辯論終結，始終
    無法具體陳明究何時與後手林品秀至被告銀行辦理系爭貸款
    手續，亦無法提供系爭貸款移轉後日林品秀，後擔任連帶保
    證人之名單，自堪信被告抗辯原告跟本未至被告銀行辦理系
    爭貸款移轉手續等情，係屬真實。
  (四)綜上所述，原告未能舉證證明其確曾辦理系爭貸款移轉予後
    手之手續完畢，則系爭貸款之名義人自仍為原告，則被告所
    為款項催收記錄，並未侵害原告之名譽與信用，原告請求被
    告賠償，顯屬無據。
五、從而，原告依據侵權行為之法律關係，請求被告賠償165 萬
    元，及自起訴狀繕本送達翌日起至清償日止按年息5%計算之
    利息，為無理由，應予駁回。又原告既受敗訴之判決，其假
    執行之聲請亦失所附麗，應併予駁回。
六、因本案事證已臻明確，兩造其餘主張陳述及所提之證據，均
    毋庸再予審酌，附此敘明。
七、結論：原告之訴為無理由，依民事訴訟法第78條，判決如主
    文。
中    華    民    國    95    年    8     月    24    日
                  民事第三庭    法  官  何君豪
以上正本係照原本作成
如對本判決上訴，須於判決送達後20日內向本院提出上訴狀
中    華    民    國    95    年    8     月    24    日
                                書記官  蕭興南


司法院資訊處製作；財團法人民間司法改革基金會備份。
